【裁判字號】    95,建上更(三),1
【裁判日期】    951018
【裁判案由】    給付工程款等
【裁判全文】
臺灣高等法院高雄分院民事判決       95年度建上更(三)字第1號
上  訴  人  屏東市公所
法定代理人  乙○○
訴訟代理人  黃榮作律師
被上訴人    陸德工業股份有限公司
法定代理人  丁○○
訴訟代理人  楊昌禧律師
            梁育誠律師
上列當事人間請求給付工程款等事件，上訴人對於民國87年7 月
15日臺灣屏東地方法院87年度訴字第118 號第一審判決提起上訴
，經最高法院第三次發回更審，本院於95年10月4 日言詞辯論終
結，判決如下：
    主      文
原判決除確定部分外廢棄。
上開廢棄部分，被上訴人在第一審之訴及假執行之聲請均駁回。
第一、二審及發回前第三審訴訟費用（除確定部分外），由被上
訴人負擔。
    事實及理由
一、查上訴人之法定代理人已變更為乙○○，被上訴人之法定代
    理人已變更為丁○○，有上訴人及被上訴人分別提出之屏東
    縣屏東市公所函、台北市政府營利事業登記證在卷可憑。上
    訴人及被上訴人分別具狀聲明由現任法定代理人乙○○、丁
    ○○承受訴訟，於法即無不合，應予准許。
二、本件被上訴人起訴主張：訴外人路全企業有限公司（下稱路
    全公司）於民國85年9 月2 日標得上訴人之屏東市○區道路
    路標施設工程（下稱系爭工程），乃向伊購買該工程所需之
    路標標誌，伊已交付104支路標標誌桿，貨款新台幣（下同
    ）581 萬7,144 元該公司迄未給付（包括定金192 萬6,744
    元及材料款389 萬400 元）。因上訴人於路全公司依約完成
    部分工程交與上訴人開放予全體市民使用後，擅以投標弊端
    為由，通知該公司停工，並拒絕其估驗之申請，而以不正當
    方法阻止付款條件成就，依民法第101 條規定，路全公司自
    得請求上訴人給付已完工部分工程款688 萬5,000 元。縱路
    全公司之得標經廢標，上訴人仍受有利益，應返還不當得利
    於該公司。路全公司既怠於行使權利，伊為保全債權，即得
    代位該公司請求上訴人給付該公司工程款或返還不當得利56
    3 萬1,887 元等情，求為命上訴人如數給付該公司及自起訴
    狀繕本送達翌日（87年2 月14日）起加付法定遲延利息，並
    由伊代位受領之判決（被上訴人原請求581 萬7,144 元本息
    ，經原審判命上訴人給付路全公司563 萬1,887 元本息，並
    由被上訴人代位受領，駁回被上訴人其餘之訴，被上訴人就
    其敗訴部分未聲明不服）。
三、上訴人則以：路全公司已將因承攬系爭工程對伊之債權，於
    94年11月18日讓與訴外人甲○○，陸全公司已非伊之債權人
    ，被上訴人即不得代位路全公司向伊為請求。且路全公司以
    違法之侵權行為方式標得系爭工程，致伊受有損害，伊得依
    民法第213 條、第198 條規定，廢止系爭工程之合約並拒絕
    履行。伊依合約內之台灣省各機關營繕工程投標須知及附件
    第16條規定，通知路全公司廢標，請其將已施工部分拆除，
    即無不合，該公司自無請求伊給付系爭工程款之權。況依系
    爭工程合約之約定，須工程完工、驗收完畢始得請領工程款
    。系爭工程僅部分完工尚未經驗收，而伊係因工程弊端始未
    予估驗，未違反誠信原則，亦難認付款條件成就，路全公司
    仍不得請求伊付款。又系爭工程完工部分圖案零亂，不符國
    際圖語及交通部頒布之交通工程設施標準，無助於屏東市容
    之整潔美觀及民眾行之方便，對伊並無利益，伊更無不當得
    利之返還責任可言。被上訴人代位路全公司請求伊給付工程
    款或返還不當得利與路全公司，並由其代位受領，為無理由
    等語，資為抗辯，並於本院聲明：(一)原判決不利於上訴人部
    分廢棄。(二)上開廢棄部分，被上訴人在第一審之訴及假執行
    之聲請均駁回。
四、兩造不爭執之事項：
  (一)訴外人路全公司於85年9 月2 日標得上訴人之系爭工程，雙
    方並於85年9 月11日簽訂系爭工程合約。
  (二)系爭工程所需之路標標誌桿都是向被上訴人所購買，被上訴
    人已交付之系爭路標標誌桿總價為370萬5,143元。
  (三)上訴人向路全公司通知廢標之公函係於87年4 月3 日送達路
    全公司，並有回執在卷可稽（本院上更(二)卷第一宗50頁）。
  (四)路全公司曾向上訴人聲請估驗已完工部分之工程，其工程款
    為688 萬5,000 元（已扣除保固金76萬5,000 元），上訴人
    拒絕估驗，被上訴人乃於86年12月22日代位路全公司催告上
    訴人驗收付款，遭上訴人以工程有弊端為由拒絕估驗。
  (五)系爭192 萬6,744 元支票經被上訴人於85年11月5 日提示，
    因存款不足遭退票，並有支票及退票理由單影本在卷可稽（
    原審卷13、14頁）。
五、本件兩造所爭執之事項在於：(一)路全公司與甲○○之債權讓
    與是否有效，是否為通謀虛偽意思表示？(二)被上訴人代位路
    全公司請求上訴人給付工桯款有無理由？
  (一)路全公司與甲○○之債權讓與是否有效，是否為通諆謀虛偽
    意思表示？
  1.按債權之讓與經讓與人或受讓人通知債務人，對債務人生效
    力，觀之民法第297條第1 項之規定自明。查上訴人主張路
    全公司承攬系爭工程所生對於上訴人之一切工程款請求權、
    履約保證金返還請求權及所有利息債權，已於94年11月18日
    讓與甲○○，業據其提出債權讓與契約書為證（本院卷47頁
    ）。甲○○並於94年11月24日以高雄69支局郵局存證信函第
    661 號通知上訴人，有存信函可稽（本院卷49頁）。依上說
    明，債權讓與即生效力，路全公司已非上訴人之債權人。
  2.被上訴人辯稱：路全公司並無積欠甲○○1,262 萬5,000 元
    ，路全公司與甲○○間並無債權債務關係存在，其債權讓與
    係屬通謀虛偽意思表示，應屬無效云云，惟查甲○○曾於94
    年7 月間以：「債務人（即路全公司）與債權人（即甲○○
    ）於85年間合夥承作屏東市公所發包之屏東市○區道路路標
    施設工程，．．，甲○○則負責提供押標金及履約保證金並
    訂購工程材料。該工程經屏東市公所第一次估驗，估驗款為
    715 萬元，惟屏東市公所嗣因停工，且未付款，經甲○○與
    路全公司雙方結算，路全公司同意將來向屏東市公所請領之
    一切工程款及返還之履約保證金均交甲○○，以充甲○○出
    資額之返還及剩餘財產分配款」等語為由，聲請台灣屏東地
    院（下稱屏東地院）核發支付命令，並經屏東地院於94年7
    月22日核發94年度促字第14860 號支付命令記載：「債務人
    （即路全公司）應向債權人（即甲○○）給付1,262萬5,000
    元，及自支付命令送達翌日起至清償日止，按年息5%計算之
    利息。」，並經確定在案，有本院調來上開支付命令案卷可
    稽。被上訴人辯稱：路全公司並無積欠甲○○1,262 萬5,00
    0 元，路全公司與甲○○間並無債權債務關係存在云云，尚
    無可採。又上開債權讓與為真正，亦據證人丙○○（路全企
    業有限公司的負責人）證稱：「（你對於94年11月18日路全
    公司與甲○○訂定之債權讓與契約書是否實在？）是實在的
    。」等語及證人甲○○證稱：「（你對於94年11月18日與路
    全公司訂定之債權讓與契約書是否實在？）實在。」等語屬
    實（本院卷93、94頁）。此外，被上訴人又不能舉證證明路
    全公司與甲○○訂定之上開債權讓與契約為通謀虛偽意思表
    示，則被上訴人主張該債權讓與應屬無效云云，自無可採。
    被上訴人又辯稱：上訴人於原審判決後，已依該判決書向法
    院辦理提存563 萬1,887 元，在本案判決未確定前，路全公
    司及上訴人均不得取回該提存款，因此路全公司自不得將其
    工程款債權讓與甲○○，其債權讓與無效云云，惟查，債權
    之讓與，經讓與人或受讓人通知債務人，對債務人即生效力
    ，已如前述，核與路全公司及上訴人能否取回提存款無關，
    被上訴人上開辯解，亦無可採。
  (二)被上訴人代位路全公司請求上訴人給付工桯款有無理由？
  1.按民法第242 條前段所定債務人怠於行使其權利時，債權人
    因保全債權，得以自己之名義，行使其權利之先決條件，須
    債務人果有此權利，且在可以行使之狀態，始有債權人代位
    行使之可言（最高法院65年台上字第381號判例參照）。
  2.查路全公司對上訴人之工程款債權，業經訴外人台灣中小企
    業銀行股份有限公司聲請假扣押執行在85萬5,991 元範圍內
    ，及屏東縣稅捐稽徵處聲請執行在41萬1,733 元範圍內禁止
    路全公司收取，上訴人亦不得向路全公司清償，有台灣屏東
    地方法院88年4 月18日扣押命令、88年3 月29日執行命令足
    憑（本院卷114 、115 頁），縱如被上訴人主張對路全公司
    有工程款563 萬1,887 元債權為真，惟路全公司對上訴人之
    工程款請求權其中126 萬7,724 元既經禁止路全公司收取，
    上訴人亦不得向路全公司清償，被上訴人主張代位行使並由
    其受領，殊非有理。至被上訴人其餘請求436 萬4,163 元（
    5,631,887 －1,267,724 ＝4,364,163） ，則因路全公司已
    將對上訴人之債權讓與甲○○，路全公司對上訴人並無債權
    存在，被上訴人自無代位行使之可言。
六、綜上所述，被上訴人本於民法第242 條前段債權人代位權規
    定，請求上訴人給付路全公司563 萬1,887 元，及自起訴狀
    繕本送達翌日（即87年2 月14日）起至清償日止按年息5%計
    算之利息，並由被上訴人代位受領，為無理由，不應准許。
    其假執行之聲請亦失所附麗，應併予駁回。原審就上開部分
    為被上訴人勝訴判決，並為假執行之宣告，自有未洽。上訴
    意旨指摘原判決此部分不當，求予廢棄改判，為有理由。自
    應由本院予以廢棄改判，如主文第2 項所示。
七、據上論結，本件上訴為有理由，依民事訴訟法第450 條、第
    78條，判決如主文。
中    華    民    國    95    年    10    月    18    日
                            民事第五庭
                                審判長法官    蔡明宛
                                法      官    黃國川
                                法      官    曾錦昌
以上正本證明與原本無異。
如對本判決上訴，須於判決送達後20日內向本院提出上訴狀，其
未表明上訴理由者，應於上訴後20日內向本院提出上訴理由書（
均須按他造當事人之人數附繕本）。上訴時應提出委任律師或具
有律師資格之人之委任狀，並依附註條文規定辦理。
中    華    民    國    95    年    10    月    18    日
                                書  記  官    郭蘭蕙
附註：民事訴訟法第466 條之1 ：
對於第二審判決上訴，上訴人應委任律師為訴訟代理人，但上訴
人或其法定代理人具有律師資格者，不在此限。
上訴人之配偶、三親等內之血親、二親等內之姻親，或上訴人為
法人、中央或地方機關時，其所屬專任人員具有律師資格並經法
院認適當者，亦得為第三審訴訟代理人。第1 項但書及第2 項情
形，應於提起上訴或委任時釋明之。


司法院資訊處製作；財團法人民間司法改革基金會備份。
